【裁判字號】    99,判,1311
【裁判日期】    991209
【裁判案由】    土石採取
【裁判全文】
最  高  行  政  法  院  判  決
                                      99年度判字第1311號
上  訴  人  許莊春香（即許明利之承受訴訟人）
            許志杉（即許明利之承受訴訟人）
            許志宏（即許明利之承受訴訟人）
            許志君（即許明利之承受訴訟人）
            許秀菊（即許明利之承受訴訟人）
            許秀戀（即許明利之承受訴訟人）
            許秀雲（即許明利之承受訴訟人）
            許秀枝（即許明利之承受訴訟人）
共      同
訴訟代理人  李明益  律師
被 上訴 人  高雄縣政府
代  表  人  楊秋興
上列當事人間土石採取事件，上訴人對於中華民國98年3月31日
高雄高等行政法院97年度訴字第856號判決，提起上訴，本院判
決如下：
    主  文
上訴駁回。
上訴審訴訟費用由上訴人負擔。
    理  由
一、緣上訴人之被繼承人許明利於民國96年間向被上訴人申請於
    其所有高雄縣杉林鄉○○段2231地號土地（下稱系爭土地）
    新建自用農舍，領有被上訴人核發之（96）高縣建造字第01
    513號建造執照，並將該農舍新建工程委由朝德土木包工業
    承包興建。嗣經被上訴人盜濫採土石聯合取締小組人員分別
    於96年10月30日及同年11月9日會同被上訴人所屬警察局旗
    山分局及杉林分駐所員警稽查發現，系爭土地現場並無興建
    農舍之事實，反而將自用農舍1/10範圍及應保留9/10農地部
    分全部挖除約2至3公尺深，且將土石外運，被上訴人乃認許
    明利與承包商現場負責人潘國宏為違規採取土石之共同行為
    人，依據土石採取法第36條規定，分別以97年2月14日府建
    土字第0970029613號及97年3月17日府建土字第0970057872
    號裁處書，各裁處罰鍰新臺幣（下同）100萬元（潘國宏部
    分於提起訴願經駁回後確定）。許明利不服，提起訴願，遭
    決定駁回，復經提起行政訴訟，遭原審判決駁回後，遂提起
    本件上訴。嗣許明利於本件訴訟上訴期間死亡（即98年9月5
    日），由其全體繼承人許莊春香、許志彬、許志宏、許志君
    、許秀菊、許秀雲、許秀戀及許秀枝等（下稱上訴人）於99
    年11月15日具狀聲明承受本件訴訟。
二、許明利（即上訴人之被繼承人）在原審起訴意旨略以：其已
    高齡75歲，並罹有中風宿疾，平日行動不便完全依賴家人照
    顧，有診斷證明書可證，且其居住之處距離系爭土地甚遠，
    依其身體狀況，根本不便也無法到現場勘查，至於訴願決定
    書所指97年1月28日陳述書係其子許志宏(即本件上訴人之一
    )書寫，其根本無書寫能力，且就內容觀之係表達其要求潘
    國宏守法令之事實，故其對承包商潘國宏利用興建農舍期間
    違法採取土石一事實不知情，與潘國宏實無犯意聯絡或行為
    分擔，更無任何過失責任；另有關潘國宏所交付之20萬元乃
    係補償其栽種於系爭土地上之椰子樹林及保證將確實興建農
    舍，絕非其同意潘國宏販售土石之代價。是其僅係系爭土地
    之所有權人，並非採取土石之行為人，亦未與潘國宏共同違
    反土石採取法，被上訴人猶對其裁罰，顯有違誤，應予撤銷
    等語，求為判決撤銷訴願決定及原處分。
三、被上訴人則以：本件依其盜濫採土石聯合取締小組於96年10
    月30日及96年11月9日會勘紀錄，可見系爭土地上並無興建
    農舍事實，且自用農舍1/10範圍及應保留9/10農地空地部分
    已全部挖除約2～3公尺深並外運，故本件已有土石採取法第
    36條所稱未經許可採取土石之事實，已臻明確。且據許明利
    於97年1月28日陳述意見書所述，其曾於96年10月17日及96
    年11月7日到過現場，然卻無向被上訴人及相關單位反應上
    開土地遭盜採土石，復依承包商潘國宏97年3月6日陳述書所
    述，完全遵照許明利指示開挖，許明利並向潘國宏收受20萬
    元，並同意挖取土石外賣，是許明利授意承包商挖取土石外
    賣之行為具體明確，被上訴人對其裁罰，並無違誤等語，資
    為抗辯。
四、原審斟酌全辯論意旨及調查證據之結果，以：(一)據被上訴人
    盜濫採土石聯合取締小組人員96年10月30日及同年11月9日
    會勘紀錄、現場拍攝之照片數張、上訴人許志宏96年12月13
    日於被上訴人所屬警察局旗山分局偵查隊製作之調查筆錄及
    朝德土木包工業現場負責人潘國宏97年1月23日於被上訴人
    所屬警察局旗山分局偵查隊製作之調查筆錄等，足證系爭土
    地現場包含自用農舍1/10範圍及應保留9/10農地部分已全部
    挖除，深度約2至3公尺，土石全部外運，且無任何鋼筋、放
    樣或交置混凝土等興建農舍之跡象，是許明利雖於系爭土地
    申請新建自用農舍，實際上卻於系爭土地採取土石並外運，
    違章事實應堪認定。(二)再依許明利97年1月28日陳述意見書
    之內容可知，許明利在農舍施工前即知悉興建農舍及土石外
    運容易造成違法，其將農舍新建工程委由潘國宏承包興建，
    依一般經驗法則，許明利對系爭土地上農舍之興建及土石之
    外運等是否構成違法自會施以較高之注意，且許明利訴訟代
    理人98年3月19日於原審言詞辯論程序陳稱，許明利仍有處
    理一些事務之能力，關於委託潘國宏負責興建農舍一事，係
    許明利授權其子許志宏負責接洽等語，另上訴人許志宏97年
    12月9日於原審準備程序證稱「到過現場2次。」「我去的時
    候係（96年）10月17日，有挖局部的方塊槽。」等語，及承
    包商潘國宏97年1月23日調查筆錄、97年3月6日陳述書稱，
    其係經許志宏指示同意下開挖，許志宏並向潘國宏收受20萬
    元整等語，均足見許明利已有授權其子許志宏負責處理興建
    農舍，故其對於潘國宏經許志宏同意而於系爭土地採取土石
    並外運之情事，自難諉為不知。至許明利所提長庚紀念醫院
    診斷證明書影本，開立之日期為97年3月6日，在本件違規行
    為查獲日96年10月30日之後，且依該診斷證明書所載內容及
    許明利所提身心障礙手冊記載之障礙類別及等級為中度肢障
    ，均僅證明許明利有肢體障礙之狀態，尚難據此證明許明利
    不知系爭土地現場之土石被大量挖取並外運之情事。從而，
    許明利主張其罹有中風宿疾，平日行動不便完全依賴家人照
    顧，對潘國宏利用興建農舍期間違法採取土石一事並不知情
    云云，核不足採。(三)又由許明利所提系爭土地整地前之照片
    觀之，現場雜草叢生，其上雖種植椰子樹，然並無整理照顧
    之跡象，是否有20萬元之經濟價值，尚非無疑，且許明利既
    委託潘國宏於系爭土地興建農舍，其地上物本須加以清理，
    焉有由承包商補償地主地上物之理，顯與常情有違，故許明
    利主張潘國宏所交付之20萬元係補償金，而非土石外運之對
    價云云，自無可採。至許明利辯稱當時有請潘國宏停工，但
    潘國宏表示願自行出資興建，爾後興建完畢農舍所有權仍歸
    許明利所有，並由其承租使用，才由潘國宏補償許明利栽種
    於土地上之椰子樹林等語，其非但不合常情，且未能提出積
    極證據以實其說，故許明利此之主張，並不可採等語，因將
    訴願決定及原處分均予維持，駁回上訴人之訴。
五、上訴意旨略以：(一)據潘國宏97年1月23日警詢筆錄及97年3月
    6日之陳述書、原審訴訟代理人於原審97年12月9日、同年月
    23日、98年1月20日之準備程序筆錄內容及其相關診斷證明
    書等資料可知，自始至終，許明利從未與潘國宏有任何接觸
    ，故其對於潘國宏擅自於系爭土地挖取土石外運，並不知情
    ，自無任何過失責任可言；再據上訴人許志宏於警詢時之筆
    錄及於原審97年12月9日之準備程序筆錄內容、原審訴訟代
    理人在98年3月19日之言詞辯論筆錄等內容，除更證許明利
    對於潘國宏擅自挖取土石外運一事，始終並不知情外，亦證
    上訴人許志宏從未同意潘國宏在系爭土地挖取土石外運，故
    許明利無違章情事甚明，詎原審就此未詳加斟酌，徒以上訴
    人許志宏於警詢中陳述係由許明利申請興建自用農舍乙事，
    即遽為許明利不利之認定，其判決除有不備理由之違法外，
    亦有認定事實與所採用證據不合，而有判決理由矛盾之違法
    。(二)又原審訴訟代理人林鴻駿陳稱許明利尚有處理事務能力
    乙節，乃係針對審判長詢問許明利是否有辦法委任律師而言
    ；至於原審訴訟代理人陳鴻駿陳稱上訴人許志宏有得到許明
    利之授權，其係在許明利之授權下委託潘國宏興建農舍等情
    ，核與潘國宏於警詢筆錄中之陳述及97年3月6日陳述書第1
    項所述不符，故其此項所述，應係出於錯誤，而與事實不符
    ，原審未向上訴人許志宏求證，徒以原審訴訟代理人陳鴻駿
    錯誤之陳述，遽為不利之認定，顯有違調查證據法則；另因
    該錯誤之陳述影響本件判斷之結果，故爰聲請撤銷之。又潘
    國宏97年1月23日調查筆錄及97年3月6日聲明書所稱其係經
    上訴人許志宏指示同意下開挖等情，核與上訴人許志宏於96
    年12月13日調查筆錄所述歧異，原審竟未再傳上訴人許志宏
    詳予訊明，即逕為不利之判決，自有應予調查證據未予調查
    之違法。(三)再者，據許明利之相關診斷證明書，可知上訴人
    自85年度起，即患有重度中風及其他重症，故對於一般事務
    早已無能力瞭解判斷，因此對於系爭土地申請新建自用農舍
    及系爭土地遭採取土石外運等情，非但不知情，且無能力瞭
    解，更不可能授權上訴人許志宏負責處理興建農舍之事，而
    潘國宏在警詢及其陳述書中，亦從未提及許明利有授權上訴
    人許志宏處理興建農舍之事，原審未予審酌，即遽為不利之
    判決，自有違背經驗法則及論理法則。況縱原審認為高雄長
    庚醫院及義大醫院診斷證明書開立日期在本件違規行為查獲
    日期後，而認不足以證明許明利在96年之前即患有中風宿疾
    ，惟此僅需調閱許明利自85年至96年止之病歷資料，並囑託
    專業醫學單位鑑定，即足以明瞭，原判決未為，即為不利之
    判決，自有違調查證據法則。(四)另上訴人許宏志於96年10月
    17日第1次測量到現場時，因所看到之下挖面積與潘國宏先
    前所稱農舍面積大致相同，又因所有工程藍圖皆握於潘國宏
    手上，故當時對於潘國宏是否有超挖，實無從知悉，因此並
    未向被上訴人及相關單位反應，而96年11月7日第2次測量到
    場時，範圍雖已超挖，但潘國宏告知係因工程關係，故將土
    石暫放於附近，很快即會將土石運回原處，其信賴潘國宏所
    言，因此亦未向被上訴人及相關單位反應系爭土地遭盜採土
    石，是被上訴人執此作為認定本件確有未經許可採取土石之
    事實依據，尚顯速斷。另潘國宏所交付之20萬元，確實係清
    除椰子樹的補償，此業據上訴人許志宏於原審97年12月9日
    準備程序筆錄證述明確，原審就此未詳加斟酌，即遽予駁回
    ，亦有判決不備理由之違法等語。
六、本院查：
  (一)本件上訴人許明利於98年9月5日死亡，有戶籍謄本之記載可
    參，復經其繼承人許莊春香等人聲明承受訴訟，參照司法院
    釋字第621號解釋理由書意旨：「．．．故依現行法規定，
    罰鍰之處分作成而具執行力後義務人死亡並遺有財產者，依
    上開行政執行法第15條規定意旨，該基於罰鍰處分所發生之
    公法上金錢給付義務，得為強制執行，並無不予強制執行之
    法律依據。．．．罰鍰處分生效後、繳納前，受處分人死亡
    而遺有財產者，依行政執行法第15條規定，該遺產既得由行
    政執行處強制執行，致對其繼承人依民法第1148條規定所得
    繼承之遺產，有所限制，自應許繼承人以利害關係人身分提
    起或續行行政救濟（訴願法第14條第2項、第18條，行政訴
    訟法第4條第3項、第186條，民事訴訟法第168條及第176條
    等參照）．．．。」渠等承受訴訟核無不合，應予准許，合
    先敘明。
  (二)按「採取土石，應依本法取得土石採取許可。」、「未經許
    可採取土石者，處新臺幣100萬元以上500萬元以下罰鍰，直
    轄市、縣（市）主管機關並得限期令其辦理整復及清除其設
    施，屆期仍未遵行者，按日連續處新臺幣10萬元以上100萬
    元以下罰鍰至遵行為止，並沒入其設施或機具。必要時，得
    由直轄市、縣（市）主管機關代為整復及清除其設施；其費
    用由行為人負擔。」行為時土石採取法第3條第1項前段、第
    36條定有明文。
  (三)查系爭土地本經許明利於96年間向被上訴人申請並核准在該
    土地上新建自用農舍，惟被上訴人「盜濫採土石聯合取締小
    組」人員分別於96年10月30日及同年11月9日會同被上訴人
    所屬警察局旗山分局及杉林分駐所員警稽查，發現系爭土地
    現場包含自用農舍10分之1範圍及應保留10分之9農地部分已
    全部挖除，深度約2至3公尺，土石並全部外運，且無任何鋼
    筋、放樣或交置混凝土等興建農舍之跡象等情，因認許明利
    雖已於96年間經被上訴人核准在該土地上新建自用農舍，但
    並無實際興建行為，且將該土地之土石挖取後外運，分別有
    上訴人許志宏96年12月13日於被上訴人所屬警察局旗山分局
    偵查隊製作之調查筆錄之供詞：「．．．（問：經上述人員
    會勘，自用農舍10分之1範圍及應保留10分之9農地部分幾乎
    已全部挖除，涉及採取土石，深度約2-3公尺，是否屬實？
    ）96年11月7日第3次測量我有在場。上述挖除情形均屬實。
    」等語，及朝德土木包工業現場負責人潘國宏97年1月23日
    於被上訴人所屬警察局旗山分局偵查隊製作之調查筆錄，對
    問及「上開挖除之土石，運往何處？」陳稱：「按照規定載
    往佳定土資廠（高雄縣林園鄉）。」；對問及「你是否有向
    主管機關申請土石採取許可證？」答稱：「沒有申請土石採
    取許可證。」；對問及「你挖取土石外運有無經過地主〈許
    志宏〉同意？」答稱：「有經過許志宏同意。」等語可參，
    復有被上訴人（96）高縣建造字第01513號建造執照、被上
    訴人96年10月30日及同年11月9日會勘紀錄、現場拍攝之照
    片數幀等附訴願卷可資查證，乃原審本於職權調查綜合證人
    證詞、相關證物等審認認定之事實，核與證據法則、論理及
    經驗法則無違。上訴人主張原判決未仔細勾稽，遽為上開事
    實之認定，有違論理及經驗法則之違背法令情形，忽略原判
    決認定上開事實所憑上揭會勘紀錄、現場照片、上訴人許志
    宏及包工業現場負責人潘國宏之警訊筆錄等證據，難謂有據
    ，要無足取。
  (四)上訴人雖主張原審未再傳訊證人即上訴人許志宏訊明究竟等
    語。惟查，原審業於97年12月9日準備程序期日傳訊證人即
    上訴人許志宏到庭作證說明相關案情，原判決並將其證詞與
    查證之事實予以對照，資為本件證據取捨及認定事實之證據
    資料，復將其論斷得心證之理由詳載在判決理由，自無不合
    ，上訴人指稱未傳訊證人即上訴人許志宏作證違反證據法則
    情形難謂有據，原判決尚無判決不備理由或理由矛盾之違法
    情形。至上訴人在原審聲請傳訊證人潘國宏及蕭治安部分，
    經原審多次傳訊未到，受命法官曾徵詢上訴人對此之意見，
    上訴人表示由庭上酌量未再爭執，原審因事證已明而未再傳
    訊證人潘國宏及蕭治安，亦無不合。
  (五)至上訴人另稱自上訴人等父親許明利死亡前相關診斷證明書
    觀之，可知其自85年度起，即患有重度中風等，對於一般事
    務已無判斷能力，對於本件系爭土地申請新建自用農舍及系
    爭土地遭採取土石外運等情，並不知情，且無能力瞭解，更
    不可能授權上訴人許志宏負責處理興建農舍之事，原審未予
    審酌，即遽為不利之判決，自有違背經驗法則及論理法則等
    語。然查，原判決對此載明：「．．．原告（指許明利）訴
    訟代理人98年3月19日於本院言詞辯論程序陳稱，原告（指
    許明利）仍有處理一些事務之能力，關於委託潘國宏負責興
    建農舍一事，係原告（指許明利）授權其子許志宏（即本件
    上訴人）負責接洽等語（見原審言詞辯論程序筆錄）．．．
    。」；「依原告（指許明利）97年1月28日陳述意見書陳稱
    『．．．早在施工之前，本人曾查詢杉林鄉公所民政課、農
    業課及縣政府相關單位，有關於農舍建造法令，得知農地興
    建農舍，土石外運容易造成違法．．．。』等語．．．。」
    ；又參據上訴人在原審所提長庚紀念醫院97年3月6日診斷證
    明書影本，係在本件違規行為查獲日96年10月30日之後，且
    該診斷證明書記載：「．．．目前，治療目標為：繼續復健
    。肢體失能狀態仍持續。」及其所提身心障礙手冊記載之障
    礙類別及等級為中度肢障，因均僅證明許明利僅具肢體障礙
    之狀態，因而始據以認定上訴人無法證明其不知系爭土地現
    場之土石被大量挖取並外運之情事，其認事用法亦與證據法
    則、論理及經驗法則無違，亦難認其認定事實有未依證據之
    違背法令情形。上訴人對於業經原判決詳予論述不採之事由
    再予爭執，核屬法律上見解之歧異，要難謂為原判決有違背
    法令之情形。至上訴人其餘上訴意旨，無非就原審取捨證據
    、認定事實等職權之行使為指摘，並不影響原判決之結果，
    一併敘明。
  (六)綜上所述，原判決認原處分認事用法，俱無違誤，維持原處
    分及訴願決定，並對上訴人在原審之主張如何不足採之論據
    取捨等，均已詳為論斷，而駁回上訴人在原審之訴，並無判
    決理由不備、判決不適用法規等違背法令情事，其所適用之
    法規與該案應適用之現行法規並無違背，與解釋判例，亦無
    牴觸，並無所謂原判決有違背法令之情形；又證據之取捨與
    當事人所希冀者不同，致其事實之認定亦異於該當事人之主
    張者，不得謂為原判決有違背法令之情形。上訴人對於業經
    原判決詳予論述不採之事由再予爭執，核屬法律上見解之歧
    異，要難謂為原判決有違背法令之情形。上訴人之上訴為無
    理由，應予駁回。
七、據上論結，本件上訴為無理由。依行政訴訟法第255條第1項
    、第98條第1項前段、第104條、民事訴訟法第85條第1項前
    段，判決如主文。
中    華    民    國    99    年    12    月    9     日
                    最高行政法院第二庭
                        審判長法官  高  啟  燦
                              法官  吳  慧  娟
                              法官  黃  合  文
                              法官  劉  介  中
                              法官  陳  鴻  斌

以  上  正  本  證  明  與  原  本  無  異
中    華    民    國    99    年    12    月    10    日
                              書記官  王  史  民

司法院資訊處製作；財團法人民間司法改革基金會備份。
